高雄高等行政法院簡易判決　　　　　　　　　　　九十一年度簡再字第一號
　　再審 原 告　甲○○
　　再審 被 告　財政部台灣省南區國稅局
　　代　表　人　乙○○　局長
右當事人間因綜合所得稅事件，再審原告對中華民國九十一年六月二十八日本院確定
判決（九十一年度簡字第一五三號），提起再審之訴。本院判決如左：
　　主  文
再審原告之訴駁回。
再審訴訟費用由再審原告負擔。
    事實及理由
一、按「再審之訴顯無再審理由者，得不經言詞辯論，以判決駁回之。」「有左列各
    款情形之一者，得以再審之訴對於確定終局判決聲明不服。但當事人已依上訴主
    張其事由或知其事由而不為主張者，不在此限：‧‧‧‧‧‧十三、當事人發見
    未經斟酌之證物或得使用該證物者。但以如經斟酌可受較有利益之裁判者為限。
    」為行政訴訟法第二百七十八條第二項、第二百七十三條第一項第十三款所明定
    。是當事人以發現未經斟酌之證據而提起再審之訴者，必須該證據若經斟酌可受
    較有利之裁判者，始得為之；故若當事人雖已主張其再審之訴具備行政訴訟法第
    二百七十三條第一項第十三款規定之要件，而經法院審查結果其實無此事由者，
    則其再審之訴即為顯無理由。
二、本件再審原告起訴略以：再審原告於民國（下同）八十八年度綜合所得稅結算申
    報，申報吳佳穎、吳佳蓮、吳佳珊及吳幸諼等四人為扶養親屬，列報扶養其四人
    之免稅額新台幣（下同）二十八萬八千元，惟再審被告竟否准認列，原告不服，
    申經復查，未獲變更，提起訴願，亦遭決定駁回，繼而提起行政訴訟，經本院九
    十一年六月二十八日九十一年度簡字第一五三號確定判決以：納稅義務人申報扶
    養家屬，並列報為親屬免稅額者，自須提出該受扶養人之父母並無扶養能力之證
    明，始得據此而減除親屬免稅額。惟再審原告並無法提出具體事證，以證明吳佳
    穎、吳佳蓮、吳佳珊及吳幸諼等四人之父母吳其祥及洪素月均確實有不能扶養自
    己子女之情形，且再審原告縱實際有扶養系爭親屬，然此種顧念親屬之誼而給與
    資助之行為，乃本於雙方之親情而生，並不在得列報扶養親屬免稅額之範圍內等
    情，駁回再審原告之訴。而再審原告因具有行政訴訟法第二百七十三條第一項第
    十三款規定之事由，故提起本件再審之訴，主張再審原告與系爭扶養親屬吳佳穎
    、吳佳蓮、吳佳珊及吳幸諼等四人為叔姪親屬關係，同居一家並設籍於原告父親
    吳實戶內，因系爭扶養親屬之父親（吳其祥）及再審原告之父親均無能力扶養該
    四人，遂由原告扶養。而對系爭扶養親屬之扶養義務順序在先之人即家長吳實、
    吳歐玉招夫婦（二人非同戶籍）以及系爭扶養親屬之父母吳其祥、洪素月均無任
    何收入且收入不裕，另又負擔沉重之銀行貸款，有再審原告再提出之吳實、吳歐
    玉招、吳其祥及洪素月四人之八十八年度綜合所得稅各類所得資料清單與吳其祥
    八十五年至九十一年貸款之還款明細查詢單附卷足憑，足資證明該四人根本無扶
    養系爭扶養親屬之資力。而依改制前行政法院七十五年判字第一六九號判決所示
    ，所得稅法第十七條第一項第一款第四目前段之適用，應以納稅義務人依民法第
    一千一百十四條第四款規定，對受扶養權利者，有扶養義務，且無其他履行扶養
    義務之順序在先之人，或雖有人而無扶養資力或資力不甚充分者為限。系爭四位
    受扶養人之父母吳其祥、洪素月及前順位扶養義務人即再審原告之父母吳實、吳
    歐玉招均係無扶養資力者，且事實上系爭扶養親屬確與再審原告同居一家而共同
    生活並受再審原告扶養，依上開改制前行政法院判決之意旨，本件應有所得稅法
    第十七條第一項第一款第四目免稅額列報規定之適用，故本件應有行政訴訟法第
    二百七十三條第一項第十三款規定之再審理由等語，而聲明求為判決本院九十一
    年度簡字第一五三號確定簡易判決廢棄，訴願決定及原處分均撤銷。再審被告則
    以行政訴訟法第二百七十三條第一項第十三款規定「當事人發見未經斟酌之證物
    或得使用該證物者。但以如經斟酌可受較有利益之裁判為限。」係指該證物在前
    訴訟程序事實審言詞辯論終結前已經存在，因當事人不知有此證物或因故不能使
    用該證物，致未經斟酌，現始知或得使用者為限，始得提起再審之訴，然再審原
    告所提吳其祥等四人八十八年度綜合所得稅各類所得資料清單於行政訴訟一審時
    即已附再審被告原卷，業經法院審酌而得心證，並非在本件事實審已存在而未經
    斟酌之證物，自無該款再審之適用。次查吳其祥向慶豐商業銀行嘉義分行借款之
    還款明細查詢單，僅得證明吳其祥有向慶豐商業銀行嘉義分行借款，且為該分行
    繳息正常之客戶等事實，並無法證明其有不能扶養自己子女之情形，以致需由再
    審原告履行扶養義務之責任，亦無該款再審之適用。且依民法第一千一百十四條
    第四款規定，家長家屬間始互負扶養之義務，本件再審原告與系爭扶養親屬同為
    家屬關係，並不互負扶養義務，自無同法第一千一百十五條第一項履行扶養義務
    順序之適用，此亦有最高法院二十七年上字第一四一二號判例可資參照。從而，
    再審原告依行政訴訟法第二百七十三條第一項第十三款之規定，提起再審之訴，
    為顯無理由，而聲明求為判決駁回再審原告之訴。
三、經查：
（一）又按「所得稅法有關個人綜合所得稅『免稅額』之規定，其目的在以稅捐之優
      惠使納稅義務人對特定親屬或家屬盡其法定扶養義務。同法第十七條第一項第
      一款第四目規定，‧‧‧‧‧‧，得於申報所得稅時按受扶養之人數減除免稅
      額，固須以納稅義務人與受扶養人同居一家為要件，惟家者，以永久共同生活
      之目的而同居為要件，納稅義務人與受扶養人是否為家長家屬，應取決於其有
      無共同生活之客觀事實，而不應以是否登記同一戶籍為唯一認定標準。‧‧‧
      ‧‧‧。」為司法院釋字第四一五號解釋所明示。而依所得稅法第十七條第一
      項第一款第四目規定，納稅義務人與列報之扶養親屬間須符合民法第一千一百
      十四條第四款及第一千一百二十三條第三項之規定者，始得為扶養親屬免稅額
      之列報，其中民法第一千一百十四條第四款係規定，「家長家屬」間互負扶養
      義務，且據前揭司法院釋字第四一五號解釋意旨，亦揭示須具有「家長家屬」
      關係之要件，從而「家長家屬」關係自為依據所得稅法第十七條第一項第一款
      第四目規定列報扶養親屬免稅額要件之一。又依民法第一千一百二十三條規定
      ，家置家長，同家之人，除家長外，均為家屬。另民法第一千一百二十四條對
      於家長之產生，則規定由親屬團體中推定，無推定時，以家中最尊輩者為之，
      最尊或最長者，不能或不願管理家務時，由其指定家屬一人代理之。換言之，
      家長之產生有推定、法定或指定之方式。
（二）查關於再審原告與系爭扶養親屬間之關係，本院九十一年六月二十八日九十一
      年度簡字第一五三號確定判決中已述及：「‧‧‧‧‧‧惟查，原告與系爭受
      扶養人吳佳穎、吳佳蓮、吳佳珊及吳幸諼等四人，雖同戶設籍於原告父親吳實
      戶籍之內，惟渠等間僅互為家屬之關係，而非家長與家屬之關係，‧‧‧‧‧
      ‧。」等語，足見該判決已明白認定再審原告與系爭扶養親屬間非為家長家屬
      關係，且再審原告於再審聲請狀中亦陳稱其父親吳實為家長，則依上揭所述，
      縱認再審原告與系爭扶養親屬確係同居一家，其等間亦僅為家屬關係甚明。故
      而，本件縱如再審原告所稱扶養義務順序在先之人即家長吳實、吳歐玉招夫婦
      以及系爭扶養親屬之父母吳其祥、洪素月均無任何收入且收入不裕，另又負擔
      沉重之銀行貸款，根本無資力扶養等情屬實，惟依前開所述，因原告與系爭扶
      養親屬間並不具備家長家屬關係，亦與所得稅法第十七條第一項第一款第四目
      規定列報扶養親屬免稅額之要件不合；且本院九十一年度簡字第一五三號確定
      判決理由中亦有表示「原告與系爭受扶養人吳佳穎、吳佳蓮、吳佳珊及吳幸諼
      等四人，雖同戶設籍於原告父親吳實戶籍之內，惟渠等間僅互為家屬之關係，
      而非家長與家屬之關係，本不負扶養義務，已難謂符合民法第一千一百十四條
      第四款之扶養要件」等語，有該判決書附卷可稽。是再審原告提起本件再審之
      訴，雖另提出之吳實、吳歐玉招、吳其祥及洪素月四人之八十八年度綜合所得
      稅各類所得資料清單與吳其祥八十五年至九十一年貸款之還款明細查詢單以證
      明該四人確實無資力一事，然該等證物縱經本院加以斟酌亦無法使再審原告所
      列報之系爭扶養親屬免稅額符合所得稅法第十七條第一項第一款第四目規定之
      要件，而得使再審原告得獲較有利於原判決之裁判。故依首開所述，再審原告
      提起本件再審之訴，核與其所主張行政訴訟法第二百七十三條第一項第十三款
      規定之再審要件不符，其再審之訴為顯無理由，爰不經言詞辯論，逕以判決駁
      回之。
四、據上論結，本件再審之訴為顯無理由，依行政訴訟法第二百七十八條第二項、第
    九十八條第三項前段，判決如主文。
中　　　華　　　民　　　國    九十一　　年　    十二　　月　　  十三　　日
                              高雄高等行政法院第一庭
                                          法      官　楊惠欽
右為正本係照原本作成。
如不服本判決，應於送達後二十日內，向本院提出上訴狀並表明上訴理由，如於本判
決宣示後送達前提起上訴者，應於判決送達後二十日內補提上訴理由書（須按他造當
事人人數附繕本）。
提起上訴應預繳送達用雙掛號郵票七份（每份三十四元）。
中　　　華　　　民　　　國    九十一　　年　    十二　　月　　  十三　　日
　　　　　　　　　　　　　　　　　　　　  法院書記官　藍亮仁
附註：
行政訴訟法第二百三十五條（第一項、第二項）：
對於適用簡易程序之裁判提起上訴或抗告，須經最高行政法院之許可。
前項許可，以訴訟事件所涉及之法律見解具有原則性者為限。
